【裁判字號】    88,上易,126
【裁判日期】    890301
【裁判案由】    返還不當得利
【裁判全文】
臺灣高等法院臺南分院民事判決  八十八年度上易字第一二六號  Ｅ
      上  訴  人  乙  ○  ○
      訴訟代理人  鍾  竹  簧    律師
      被  上訴人  甲  ○  ○  .
      訴訟代理人  邱  步  顯    律師
右當事人間請求返還不當得利事件，上訴人對於臺灣雲林地方法院中華民國八十八年
十月八日八十八年訴字第一三八號第一審判決提起上訴，本院判決如左：
      主      文
上訴駁回。
第二審訴訟費用由上訴人負擔。
      事      實
甲、上訴人方面：
  一聲明：求為判決：
    (一)原判決廢棄。
    (二)確認坐落雲林縣虎尾鎮○○段一八四－一三五地號地上建物，建號：一○四四
      ，未編門牌之Ｒ、Ｃ造肆層樓房一棟，面積：一八一‧九五平方公尺，附屬建
      物面積：一五‧五平方公尺，為三森建設有限公司所有。
    (三)第一、二審訴訟費用均由被上訴人負擔。
  二、陳述：除與原判決記載者相同，予以引用外，補稱：
    (一)系爭建物是否屬合建契約所訂應分歸地主之部份？按被上訴人於八十五年八月
      九日與三森建設有限公司（下稱三森公司）訂立合建契約興建房屋十棟，雙方
      各分五棟。被上訴人分得A2、A3、A4、B5、B6，其他由三森公司取得。因被上
      訴人有一棟房屋與B1相毗鄰，希望買受B1，並以之為起造人，俟B5、B6出售後
      ，再付款與三森公司。上開事實業經原審時証人葉大榮、張義豐結証屬實，顯
      然系爭B1建物，非地主於合建契約所約定可分歸地主之房屋，即非係營造業者
      以地主所有之意思為地主興建。更何況依合建契約書第三條後段就分配比例條
      款補記：「乙方（三森公司）應甲方（甲○○）要求，B1用甲方為起造人，但
      甲方需負責出售B6：：如無法出售，B1需歸還乙方：：」等字句。顯見B1建物
      並非應分配與被上訴人部分。
    (二)三森公司前後任法定代理人出具切結書，是否可為被上訴人取得系爭B1建物之
      依據？按八十六年七月三十日羅濟松、林進傳出具切結書，內容特別指出建物
      有一戶以被上訴人為起造人，故立切結書保証向世華銀行貸款絕不損及被上訴
      人之權利。並於八十六年八月六日簽付壹仟萬元本票：：云云。惟查上開切結
      書係其等為貸款，被上訴人連帶保証之契約。且三森公司應於三個月內完成工
      程，如未完成建商無條件放棄，建物歸地主：：等加註文字。不應做為被上訴
      人取得系爭B1建物之依據。按「民法第七百五十八條規定，不動產物權依法律
      行為而喪失者，非經登記不生效力。拋棄對於不動產之權利者，亦屬依法律行
      為喪失不動產物權之一種，如未經依法登記，仍不生消滅其權利之效果。」準
      此系爭建物仍屬三森公司所有，無訛。
    (三)主管機關核發建造執照所載之起造人，僅為聲請主管機關核發建造執照之人而
      已，非謂建造執照所載之起造人，必為興建建物而原始取得其所有權之人；建
      造執照僅係行政機關管理建築之方法，並非取得所有權之法定證據，未辦理建
      物第一次所有權以前，房屋所有權屬於出資興建之原始建築人，與起造人及納
      稅人名義誰屬無涉；以所有之意思興建房屋，即為原始建築人而取得該房屋之
      所有權，其取得所有權非以登記為要件，至究以何人名義請領建造執照，在所
      不問。拋棄對於不動產公同共有之權利者，亦屬依法律行為喪失不動產物權之
      一種，民法第七百五十八條規定，如未經依法登記，仍不生消滅其公同共有權
      利之效果（最高法院七十年上字第一九七○號、八十五年台上字第二四七號、
      七十四台上字第二三二二號、七十台上字第九七六號判決意旨）。
  三證據：援用第一審所提證據。
乙、被上訴人方面：
  一聲明：求為判決駁回上訴。
  二陳述：除與原判決記載相同者，予以引用外，補稱：
    (一)被上訴人與建商三森公司於八十五年八月九日訂立合建契約時，起先約定系爭
      Ｂ１房屋由建商取得，惟Ｂ１與被上訴人分得之Ａ２房屋後面毗連，因此約定
      Ｂ１與Ｂ６交換，Ｂ１由被上訴人取得，並以被上訴人為起造人，俟被上訴人
      所分之Ｂ６出售後，將Ｂ６之價款交付建商，但需於領取使用執照以前出售。
      系爭Ｂ１房屋係以被上訴人為起造人，為被上訴人原始取得，上訴人之上訴為
      無理由。
    (二)上訴人所舉之最高法院四十一年台上字第一○三九號判例、七十年台上字第一
      九七○號、八十五年台上字第二四七號判決與本件之情形不同，不得引為其有
      利之判決。
  三證據：援用第一審所提證據。
丙、本院依職權調閱台灣雲林地方法院八十七年度執字第一○０六號強制執行案卷（
    含八十七年度執字第二八二八號、八十八年度執字第一○八八號、八十八年度抗
    字第三二四號等執行卷）。
      理      由
一、按民事訴訟法第二百四十七條所謂「即受確認判決之法律上利益」，係指因法律
    關係之存否不明確，致上訴人在私法上之法律地位有受侵害之危險，而此項危險
    得以對於被上訴人之確認判決除去者而言。故確認法律關係成立不成立之訴，苟
    具備前開要件，即得謂有即受確認判決之法律上利益，縱其所確認者為他人間之
    法律關係，亦非不得提起，最高法院著有四十二年台上字第一○三一號判例，可
    資參照。本件上訴人主張其為三森公司之債權人，執有三森公司開立面額分別為
    一百萬元、六十萬元，到期日均為八十六年十二月三十一日之本票二張未獲兌現
    ，經向原審法院聲請強制執行獲准之事實，為兩造所不爭執，且有上訴人提出之
    臺灣臺中地方法院八十七年度票字第七七九號民事裁定、確定證明書一份附卷可
    稽。被上訴人主張系爭編號B1建物（坐落雲林縣虎尾鎮○○段一八四之一三五地
    號土地上，因未為建築改良物所有權第一登記，嗣經查封編定為一○四四建號）
    為其所有，上訴人既主張伊之債務人三森建設公司怠於向被上訴人行使權利，使
    上訴人有受償金額減少之虞，足以影響上訴人之債權，上訴人在私法上之地位受
    有侵害之危險，而此項危險有以確認判決除去之必要。從而，上訴人提起本件確
    認之訴，應認有即受確認判決之法律上利益。
二、本件上訴人起訴主張：被上訴人於民國八十五年八月九日與三森公司訂立合建契
    約，由被上訴人提供其所有坐落雲林縣虎尾鎮○○段一八四之一二○至同段一八
    四之一三○地號等十一筆土地予三森公司興建房屋十棟，約定由被上訴人分得編
    號A2、A3、A4、B5、B6，由三森公司分得編號A1、B1、B2、B3、B4等棟；三森公
    司可分得五棟房屋中之編號B1建物（坐落雲林縣虎尾鎮○○段一八四之一三五地
    號土地，因B1建物屬未為建築改良物所有權第一登記之建物，嗣經查封編定為一
    ○四四建號，以下簡稱系爭建物），以被上訴人為起造人名義；三森公司所分得
    之五棟房屋及坐落基地，在八十七年間經債權人（含上訴人）聲請台灣雲林地方
    法院民事執行處以八十七年執字第一○０六號強制執行查封拍賣，被上訴人於拍
    賣中，以系爭建物建築執照上「起造人」為其名義，表示該屋為其所有為理由，
    向執行處聲明異議，致該建物並未併同其餘房屋及基地拍賣；然系爭建物為三森
    公司所建，係原始建築人自始取得該屋所有權，為行政管理之建築執照起造人名
    義，並非認定所有權之依據，三森公司積欠伊票款債務一百六十萬元，伊為三森
    公司債權人，而三森公司卻怠於向被上訴人行使權利，伊為保全債權自得依法對
    被上訴人行使代位權，請求確認系爭建物為三森建設有限公司所有。
    被上訴人則以：系爭建物以被上訴人之名義為起造人，且三森公司之法定代理人
    羅清松、林傳進二人共立具切結書承諾於三個月未完成則同意無條件放棄建物之
    所有權，因承諾期限屆至未完工被上訴人即取得所有權，故系爭建物已為被上訴
    人原始取得，上訴人無從代位主張任何權利等語，資為抗辯。
三、上訴人起訴主張：被上訴人於民國八十五年八月九日與三森公司訂立合建契約，
    由被上訴人提供其所有坐落雲林縣虎尾鎮○○段一八四之一二○至同段一八四之
    一三○地號等十一筆土地予三森公司興建房屋十棟，約定由被上訴人分得編號A2
    、A3、A4、B5、B6，由三森公司分得編號A1、B1、B2、B3、B4等棟；原三森公司
    應分得之編號B1建物（坐落雲林縣虎尾鎮○○段一八四之一三五地號土地），約
    定以被上訴人為起造人申請建造執照；嗣三森建設公司所分得之五棟房屋及坐落
    基地，在八十七年間經債權人（含上訴人）聲請台灣雲林地方法院民事執行處以
    八十七年執字第一○０六號強制執行查封拍賣，被上訴人於執行程序中，主張系
    爭B1建物係其所有為理由聲明異議，致該建物未併同其餘房屋及基地拍賣之事實
    ，為被上訴人所不爭，復有上訴人提出合建契約書、系爭建物建造執照影本各一
    份為憑，並經本院調閱台灣雲林地方法院民事執行處以八十七年執字第一○○六
    號執行卷查核無訛，堪信為真實。
四、按地主提供土地由營造業建造房屋後分配房屋及土地所訂房屋合建契約，為買賣
    與承攬之混合契約，目前社會上合建房屋，營造業者在地主土地上建屋，分歸地
    主之房屋，係營造業者以地主所有之意思為地主興建，分歸營造業者之房屋，營
    造業者固為原始取得人取得房屋之所有權（見最高法院六十八年度台上字第七五
    ○號、七十四年度台上字第八八二號判決）為原則，惟有特別約定者，自應從其
    約定。經查：本件被上訴人與三森公司間合建契約，依卷附合建契約書所示：就
    房屋部分係約定雙方各自分配取得之建物（由被上訴人分得編號A2、A3、A4、B5
    、B6，由三森公司分得編號A1、B1、B2、B3、B4等棟），並以自己或指定第三人
    為起造人申請建照執照；就基地部分係約定於基礎工程完成時辦理基地合併分割
    、地目變更等手續（見合建契約書第三、四、七條），並無就被上訴人分得之房
    屋由三森建設公司辦理所有權第一次登記後移轉登記與被上訴人之內容。是依前
    述契約之內容，三森建設公司係向被上訴人承攬其房屋之建造工程，而將被上訴
    人應給付之報酬充作買受分歸其取得部分房屋基地之價金，其性質係買賣與承攬
    之混合契約。故依合建契約分歸地主編號A2、A3、A4、B5、B6部分之房屋，其建
    造執照以地主名義取得者，房屋由地主原始取得。惟應分歸三森公司之編號B1，
    依約定以被上訴人名義為起造人，該屋既非依約定應分配予被上訴人，故不得據
    而即認定屬被上訴人所有，而應另依其間合建契約之約定認定。
五、按以所有之意思興建房屋，即為原始建築人而取得該房屋之所有權，其取得所有
    權非以登記為要件，至究以何人名義請領建造執照，在所不問。建築執照為行政
    上許可建築之要件，與私法上權利取得係屬兩事，固不得逕以之認定為原始取得
    之人，惟法院依自由心證認定事實時，仍不妨以之為證據方法。
    查系爭編號B1建物之所以以被上訴人之名義為起造人，仍係依被上訴人與訴外人
    三森公司簽定之合建契約書第三條之約定：「分配合建房屋比例率雙方同意，由
    甲方（即被上訴人等）取得編號A2、A3、A4、B5、B6，乙方（即三森公司）取得
    編號A1、B1、B2、B3、B4等棟，有關房屋規劃在上列土地興建店四層別墅三樓。
    ：：乙方應甲方要求，B1用甲方為起造人，但甲方需負責出售B6，出售期限至使
    用執照領取日，如無法出售，B1需歸還乙方所有」（見原審卷第六頁）。參以證
    人葉大榮於原審結證稱：「簽約當時言明，地主分五戶，公司分五戶，被告（即
    被上訴人）為A2、A3、A4、B5、B6，其他由三森建設公司取得，被告因另一棟房
    子與B1相連，希望取得B1，故建議為B1之起造人，等B5、B6賣出，有錢後，再付
    錢給三森公司」等語（見原審卷第八九頁）。依合建契約書契約條款之用詞，並
    參以證人所證述被上訴人之取得B1之目的，所謂「乙方（三森公司）應甲方（被
    上訴人）要求，B1用甲方為起造人」，應認三森公司與被上訴人有合意由被上訴
    人取得B1所有權；但附加解除條件「但甲方需負責出售B6，出售期限至使用執照
    領取日」；如在使用執照領取日仍無法出售，則「B1需歸還乙方所有」，即被上
    訴人負有變更起造人名義或所有權移轉登記義務。故編號B1建物原雖係約定分配
    歸三森公司取得，惟在起造時，三森公司即有以由被上訴人取得所有權之意思起
    造興建，該編號B1建物應由被上訴人原始取得所有權。上訴人主張：依合建契約
    書第三條之約定，系爭建物應屬三森建設公司所有云云，自非可採。
六、證人張義豐雖證稱：「羅濟松與甲○○訂契約時，房子是屬於建設公司的，因為
    我是投資人，所以羅濟松訂契約以後有一份契約書給我，才知道」（見原審卷第
    三七頁）。由其證言內容，可知其係依羅濟松所交付之該合建契約書為據，該建
    物所有權之歸屬，尚難據其證言認編號B1建物由三森公司原始取得所有權。證人
    黃文和即三森建設公司總經理雖結稱：「三森公司八十五年八月與被告訂合建契
    約時，由負責人羅濟松簽約，地主分五戶，公司分五戶，地主是前面四戶，後面
    一戶。後面B1部分是公司的，起造人是寫甲○○，但口頭上有講B1是公司的，如
    有賣，再更改起造人為公司，被告再去取得B6之房子」（見原審卷第八八頁）。
    惟證人身為三森公司之總經理，其身分關係較有偏頗之虞，又由其證言「口頭上
    有講B1是公司的，如有賣，再更改起造人為公司，被告再去取得B6之房子」內容
    似有予盾，B1部分被上訴人欲保有所有權，所欲出賣者為被上訴人所有B6建物，
    應不發生「B1是公司的，如有賣，再更改起造人為公司，被告再去取得B6之房子
    」的問題，故亦難認為編號B1建物由三森公司原始取得所有權。上訴人原另聲請
    訊問証人吳素卿、林進傳、羅濟松，嗣捨棄傳訊（見卷第六三頁）。
七、至於三森公司之前後任法定代理人羅清松及林進傳二人復於八十六年七月三十日
    ，另就本件合建案向被上訴人出具切結書，並於備註欄表明：「建商三個月內應
    完成本工程，如未完成應由地主全權處理，費用由建商負責。建商無條件放棄，
    建築物歸地主，切結書成立後，建商同意辦理變更營造廠，由地主指定營造廠，
    建商不得再辦理抵押設定貸款」（見原審卷第一一五頁）。惟系爭編號B1建物既
    應由被上訴人原始取得所有權，自不因三森公司之該紙切結書而有何影響。
八、綜上所述，訴外人三森公司係以被上訴人為所有權人之意思以其為系爭編號B1建
    物之起造人而興建，自應由被上訴人原始取得該屋所有權。被上訴人為系爭建物
    之所有權人，從而，上訴人基於民法第二百四十二條代位權之法律關係，請求確
    認系爭編號B1建物為三森建設公司所有，為無理由，應予駁回。是則原審為上訴
    人敗訴之判決，理由雖有未洽，惟結論並無不合。上訴意旨指摘原判決不當，求
    予廢棄改判，為無理由，應予駁回。
九、據上論結，本件上訴為無理由，依民事訴訟法第四百四十九條第二項、第七十八
    條，判決如主文。
中      華      民      國    八十九    年      三      月      廿一    日
                                    臺灣高等法院臺南分院民事第三庭
~B1審判長法官  林    輝    雄
~B2      法官  高    明    發
~B3      法官  丁    振    昌
右為正本係照原本作成。
不得上訴。
中      華      民      國    八十九    年      三      月      廿七    日
~B法院書記官  黃    惠    美


司法院資訊處製作；財團法人民間司法改革基金會備份。
